臺灣板橋地方法院刑事判決　　　　　　　　　　　　　九十年度易字第三三四八號
　　公　訴　人　臺灣板橋地方法院檢察署檢察官
　　被　　　告　乙○○
　　選任辯護人　王迪吾　律師
右列被告因侵占案件，經檢察官提起公訴（八十九年度偵字第一四九五七號），本院
判決如左：
    主    文
乙○○無罪。
    理    由
一、公訴意旨略以：被告乙○○與第三人甲○○、告發人丁○○於民國（下同）八十
    三年間，共同出資成立設於台北縣新莊市○○路一九五巷十號之「久信金屬股份
    有限公司」（下簡稱久信公司），被告乙○○並擔任副總經理一職。詎被告乙○○竟基於意圖為自己不法所有之概括犯意，先於八十五年二月間，趁其負責久信
    公司向客戶收取款項職務之機會，將其向中暘建設股份有限公司收取之工程款，
    包括以中暘建設股份有限公司（下稱中暘公司）負責人戊○○為發票人、以台灣
    省合作金庫為付款人、票載發票日八十五年二月十六日、面額新台幣（下同）十
    四萬四千元之支票一紙，以及現金十萬五千元，乙○○於收取後並未繳回久信公
    司，而將該二筆款項侵占入己，並在業務上記載之請款單上，虛偽登載該筆為「
    呆帳」，足生損害於久信公司。復於八十七年間，由被告乙○○之女吳佩珊及久
    信公司職員葉淑慈其向宏泰建設股份有限公司（下稱宏泰公司）收取工程款十八
    萬四千八百元後，即交予被告乙○○，乙○○亦以變易持有為所有之意思侵占入
    己，因認被告乙○○涉犯刑法第三百三十六條第二項之業務侵占罪嫌及同法第二
    百十五條之業務登載不實罪嫌云云。
二、按犯罪事實應依證據認定之，無證據不得推定其犯罪事實，刑事訴訟法第一百五
    十四條定有明文。再刑事訴訟上證明之資料，無論其為直接或間接證據，均須達
    於通常一般之人均不致有所懷疑，而得確信其為真實之程度，始得據為有罪之認
    定，若其關於被告是否犯罪之證明未能達此程度，而有合理懷疑之存在，致使無
    從形成有罪之確信，根據「罪證有疑，利於被告」之證據法則，即不得遽為不利
    被告之認定，亦有最高法院七十六年度臺上字第四九八六號判例可稽。其以情況
    證據（即間接證據）斷罪時，尤須基於該證據在直接關係上所可證明之他項情況
    事實，本乎推理作用足以確證被告有罪，方為合法，不得徒憑主觀上之推想，將
    一般經驗上有利被告之其他合理情況逕予排除，此觀諸最高法院三十二年上字第
    六十七號判例意旨亦甚彰明。次按告訴人之指訴係使被告受刑事訴追為主要目的
    ，是其指訴是否與事實相合，仍須調查其他證據以資審認；又被害人之陳述如無
    瑕疵，且就其他方面調查又與事實相符，固足採為科刑之基礎，倘其陳述尚有瑕
    疵，則在未究明前，遽採為論罪科刑之根據，即難認為適法，此有最高法院五十
    三年台上字第一三○○號、六十一年台上字第三○九九號判例足資參照。又按業
    務上侵占之成立，以對於業務上持有之物，變更其持有意思，意圖為自己或第三
    人之不法所有為構成要件，如僅將持有物延不交還或有其他原因致一時未交還，
    而無上述不法所有之意圖，尚難令負業務上侵占罪責，最高法院五十五年度台上
    字第二五六四號判決可資參照。
三、本件公訴人認被告乙○○涉犯業務侵占罪嫌，無非以告發人（公訴人誤認為告訴
    人）丁○○之指訴及被告所辯前後不一，又未提出任何證據佐證，再中暘公司部
    分復據證人戊○○指述歷歷，並有中暘公司開立之面額十四萬五千元支票影本一
    紙及久信公司請款單一紙為其論據。訊據被告乙○○固不否認曾向中暘公司及宏
    泰公司收取上開款項之事實，惟堅決否認有何侵占犯行，辯稱：八十五年二月間
    ，中暘公司的應收帳款是伊委託己○○收的，己○○再委託耿敬生收取，中暘公
    司當時交付了二張支票，面額分別是十四萬四千元及十四萬五千元，並沒有現金
    。因收款時有約定收到款項要付一半款項給委託收款人，所以其中十四萬四千元
    的票就交給己○○。另我確實於八十八年二月向宏泰公司收取了十八萬四千八百
    元的工程款，因為久信公司還欠伊錢，所以伊就將這錢用來抵帳，但這其中的七
    萬二千元是用來支付公司應給付下游廠商的應付款，所以伊只抵扣了十一萬多元
    而已。
四、經查：
（一）久信公司於八十三年間係由被告、告發人丁○○、第三人甲○○共同投資經營
      ，八十五年七月間，告發人丁○○及第三人甲○○退股，被告於支付二人各五
      百萬餘元之退股金後，一人繼續經營久信公司，惟久信公司於八十五年七月前
      之應收帳及及應付款，由三人依訂立之協議書處理，被告與告發人並聯名開立
      台灣中小企業銀行化成分行活期儲蓄存款帳號第0000000000號帳戶
      處理上開應收付款項之事實，業據告發人丁○○具狀陳述綦詳，並有協議書影
      一份附卷存參，合先敘明。
（二）中暘公司應收款部分－戊○○在偵查中固證稱：「最後之四十二萬六千元，我
      即付二張支票外加現金十萬五千元，都是交給乙○○，不足部分是因工程瑕疵
      」等（見八十九年度偵字一四九五七號第九頁背面第十頁），但其在本院審理
      時則證稱：「當時是有一位姓耿的先生前來催討該筆尾款，我就表示我要抵掉
      之前幫乙○○繳交的獅子會字費用及一些其他費用，即現金支出傳票代墊款十
      萬五、漏水一萬七、邊料二萬五，實付二十八萬九千五百元，我將這現金傳票
      交由這位先生給乙○○簽認，我才給錢的，當時應該就是給了這兩張支票。」
      （見本院九十年二月二十七日訊問筆錄），且卷附之現金支出傳票影本上確係
      載「扣代墊款一０五０００、扣除邊料二五０００、地主扣漏水一七０００、
      實付二八九０００」（見八十九年他字第一二八四號卷宗第六十二頁），是證
      人戊○○在本院審理中之證詞顯較為可採。又證人己○○在本院審理時證稱：
      「因為我與戊○○有熟，所以他（被告）拜託我去收，當時有約定這個帳如有
      收回，他會給我十幾萬元的代價，我再轉託一位姓耿的人去收的，後來有帳收
      回，是兩張各十幾萬元的支票，支票收回來之，我都有交給被告，過了幾天，
      被告即拿了十幾萬元的現金給我。」等語（見本院九十年十一月二十二日訊問
      筆錄），核與被告辯解相符，是被告辯稱：實收二張支票乙節洵屬有據。再被
      告雖在卷附久信公司請款單有關中暘公司未收款二十九萬一千三百五十元之備
      註欄上載有「呆帳」字語，但上開款項或為證人戊○○主張扣抵而為被告不反
      對、或為被告因索帳心切，私下允諾將實際收取之款項半數作為催收費用而交
      付證人己○○，事後並將該二筆已扣抵及支付催收費之款項在久信公司請款單
      上登載為「呆帳」。審酌久信公司對中暘公司之應收帳款係八十二年五月間即
      發生之債權，被告或係因久催債務不著，始對證人戊○○主張扣抵時無異議，
      並從收取之帳款中支付部分款項作催收費用等情，被告主觀上應無侵吞入己之
      不法所有意圖，縱其行為是否適宜容有可議，但其行為顯與刑法侵占罪之構成
      要件尚有不符。從而，被告在久信公司之請款單附註欄之登載「呆帳」二字亦
      無業務上登載不實可言，甚為明確。
（三）宏泰公司應收款部分－被告向宏泰公司收取之工程款十八萬四千八百元，其中
      七萬二千元已支付焊唐鑄銅有限公司（下稱焊唐公司）之應付帳款之事實，此
      有焊唐公司之請款單、支付憑單及票號為ＡＷ0000000、發票人為久信
      公司、發票日為八十八年十月七日、面額為七萬二千元、付款行為台灣中小企
      業銀行化成分行之支票影本附卷可稽（見八十九年度他字第一二八四號第六十
      四頁），且焊唐公司之應付款係在八十五年七月前成立之債務，復據告發人所
      不爭執，是被告辯稱其中七萬二千元部分已支付下游廠商貨款部分洵有據。至
      其中十一萬二千八百元部分，被告因認八十五年七月前之久信公司（下稱舊久
      信公司）欠其一百餘萬元未厘清而主張留置乙節，固為告發人所否認，並指稱
      ：舊久信公司僅積欠被告八十六萬三千餘元，被告另欠舊久信公司一百十餘萬
      元，九十年五月四日因欲取回在聯合帳戶之合夥款項，經會算結果，被告積欠
      信公司之債務折讓為八十四萬四千九百二十七元，兩相扣抵後，久信公司應給
      付被告差額一萬八千一百六十三元，被告主張舊久信公司積欠其一百餘萬元，
      顯不足採，又被告在上開時間會算時亦未將收取十一萬餘元自八十六萬餘元先
      予扣除，是被告有將上開收取之十一萬餘元工程款據為己有云云，並提出會算
      表影本為據。被告及其辯護人就此部分則辯稱：九十年五月四日會算時間太短
      ，且該部分有爭執未厘清，所以在協議書上留有一百多萬元之保留款未分配等
      語。查：被告因主張舊久信公司積欠其一百萬餘元，而於八十六年七月三十日
      發函要求告發人丁○○在二人開立之台灣中小企業銀行化成分行活期儲蓄存款
      帳號第0000000000號帳戶取款憑條蓋章後交由其支領償付，告發人
      丁○○則於八十六年八月二十一日函覆上開帳務未厘清而拒絕等情，有被告與
      告發人二人之存證信函影本二份在卷可參。而被告與久信公司之債權債務關係
      究係為何，證人丙○○到庭證稱：被告、告發人與伊於八十六年六月曾會算，
      結果舊久信公司應該積欠被告八十六萬多，而被告欠舊久信公司有八十九萬多
      等語，此又與告發人主張被告積欠舊久信公司款項之金額不符，再參酌證人甲○○證稱：丁○○當時是擔任舊久信公司之總務及財務，負責公司收支事宜，
      乙○○是擔任業務工作，後來因乙○○與丁○○處不來，所以公司就由乙○○
      一人承受，公司之未收款一千萬元就由乙○○代表來收，這一千多萬元就入到
      聯名帳戶，又該公司仍有未付款，當時伊等就協議三人每月開協調會一次，決
      議由聯名帳戶提領，但因乙○○與丁○○都有意見，所以對廠商應付款就無法
      解決，協調會開始有開過二、三次，但因他們二人意見人不合，所以之後就沒
      再開過會議，聯合帳戶的錢到九十年四、五月才去動支，除用一百多萬元作為
      預備外，其他部分三人均分，之前乙○○曾向伊表示他因無法動支聯合帳戶款
      項，代墊了許多應付款等語及卷附上開聯名帳戶存摺影本所示（審理卷中被證
      七），於八十六年十二月間該聯名帳戶存款餘額已有一千餘萬元，至九十年五
      月四日分配前止，僅有零星數萬元至數十萬元之支出，此與三人就舊久信公司
      之應付款，由該帳戶支付之協議不符，復佐以被告續任久信公司，並擔任負責
      人，因之代墊許多舊久信公司之應付款，應不違常理等綜情以觀，足認被告辯
      稱：因上開代墊款告發人尚有爭執而未同意動支聯名帳戶款項，其始於收取宏
      泰公司款項，並支付應付款後，就餘款留置扣抵乙節顯非無據，縱被告嗣於九
      十年五月四日會算時未算入該筆款項，但因雙方就部分款項尚有爭執，並參佐
      卷附合夥款項取回協議書第四項載有：「餘一百零一萬七千一百四十九，三方
      同意於九十一年十一月十日如無訴訟或四人催討，則應立即各三分之一均分」
      等語，要難僅因被告至今未繳回收得之貨款即率以侵占罪嫌相繩。被告因與告
      發人就久信公司積欠被告及被告積欠信信公司之之款項數額尚有爭執，故遲未
      返還收取之宏泰公司貨款，然並無證據證明被告有變異持有為所有之不法所有
      意圖，揆諸前揭判例意旨，被告所為應與刑法上侵占罪之構成要件有間。
五、綜上所述，被告因擅自同意債務人中暘公司扣抵債款、擅將收取之中暘公司應收
    帳款部分供作催債費用及對宏泰公司應收款十一萬二千八百元部分主張留置，縱
    致久信公司及告發人受有損失，亦僅生民事債務不履行之賠償問題，要與刑責無
    涉。從而，本院綜合卷證資料，對於公訴意旨所指被告業務侵占及業務上登載不
    實之犯行，查無其他積極證據以資證明，依「罪證有疑，利於被告」之法則，即
    應作有利於被告之認定。本件既不能證明被告犯罪，自應為無罪之諭知。
據上論斷，應依刑事訴訟法第三百零一條第一項判決如主文。
本案經檢察官蘇揚旭到庭執行職務。
中    華    民    國      九十一      年      三      月    十一        日
                                      臺灣板橋地方法院刑事第二庭
                                              法  官  古  秋  菊
右正本證明與原本無異。
如不服本判決，應於判決送達後十日內，向本院提出上訴狀。
                                              書記官  蕭  詩  穎
中    華    民    國        十        年      三      月     十一       日
